臺灣臺北地方法院刑事判決　　93年度訴字第1525號
公　訴　人　臺灣臺北地方法院檢察署檢察官
被　　　告　丁　○
上列被告因偽造文書等案件，經檢察官提起公訴（93年度偵字第
4605號），本院判決如下：
    主  文
丁○行使偽造私文書，足生損害於他人，處有期徒刑肆月，如易
科罰金，以參佰元折算壹日。緩刑貳年。
未扣案「保險契約內容變更申請書」上要保人簽章及保險人簽章
欄內「乙○○」署押共貳枚均沒收。
    事  實
一丁○為乙○○之父，乙○○於民國79年9 月17日以自己為要保
  人、被保險人及祝壽金之受益人，簡吳蕊（乙○○之母）為身
  故及傷害事件發生時得請求給付賠償金之受益人，向國泰人壽
  保險股份有限公司（下稱國泰人壽）投保萬代福211 終身壽險
  （保單編號為0000 000000）， 保險費之繳納期間自79年9 月
  17 日 至94年9 月16日止。嗣丁○意圖為自己不法之所有，未
  經乙○○同意，即於91年4 月15日，在臺北市○○路之公園附
  近，利用不知情之不詳姓名成年女子，於「保險契約內容變更
  申請書」上之要保人簽章及被保險人簽章欄內，各偽簽「乙○
  ○」之署名一次，並擅自使用乙○○委其代收受信件而由丙○
  （被告之女）保管中之乙○○印章，分別蓋用於該張變更申請
  書上要保人簽章及被保險人簽章欄內偽簽之「乙○○」後方各
  一枚，制作內容不實之保險契約內容變更申請書，連同前述保
  險之要保原本，一併寄交不知情之國泰人壽苗栗公館營業處業
  務員林玉蘭（已經不起訴處分）代辦將受益人變更為丁○之手
  續，使國泰人壽誤以為乙○○確有申請變更受益人之意思而陷
  於錯誤，同意變更該契約之要保人為丁○，並同意丁○91年 5
  月22日提出解除契約及給付解約金之申請，而於91年6 月18日
  （起訴書誤載為91年7 月7 日）給付新台幣（下同）42萬4 千
  3 百零4 元解約金予丁○，足以生損害於乙○○及國泰人壽。
  嗣因乙○○發覺要保人遭變更，契約亦被解除，向國泰人壽提
  出申訴，國泰人壽始知受騙。
二案經被害人國泰人壽訴請臺灣臺北地方法院檢察署檢察官偵查
  起訴。
    理  由
一認定事實所憑之證據及理由
(一)被告丁○於本院審理時，對前述關於其未經乙○○同意，偽造
  變更申請書及盜用乙○○之印章，辦理變更受益人、解除契約
  及申請給付解約金等手續，向國泰人壽領取42萬4千3 百零4元
  解約金等事實均予坦承，與證人林玉蘭、乙○○、丙○、國泰
  人壽告訴代理人甲○○之證述相符，並有國泰人壽萬代福211
  終身壽險（保單編號為0000000000）之要保書原本1 份、保險
　契約內容變更申請書（一般變更事項適用）影本、解約金給付
  申請書及給付收據影本各1 份附卷可證，已足擔保被告於自白
  之真實性，本件證據明確，已可認定被告有事實欄所載之犯行
  。
(二)公訴意旨雖認被告乃偽刻乙○○印章後，蓋用於保險契約內容
  變更申請書上。然此部份情節除經被告否認外，證人乙○○亦
  到庭證述確曾交付被告印章委其代收信件，但已無法確認樣式
  （本院94年3 月16日審理筆錄第4 頁）；另參以證人丙○於94
  年3 月16日本院審理時提出其保管中之乙○○印章共4 個，並
  當庭蓋用於紙上（即第1 列之4 枚印文），其中第1 列最右側
  與第2 列之印文，經本院核對後，與蓋用於保險契約內容變更
  申請書上之印文2 枚，應屬同一印章蓋用所得等情，被告持以
  蓋用之該印章，實為乙○○為委其代收受信件而交其保管（嗣
  改由丙○保管），其逾越乙○○之授權範圍，使用於保險契約
  內容變更申請書上，應屬盜用印章，而非偽造印章，併此敘明
  。
二被告辯解不足採之理由：被告雖辯稱，該份保單為其為乙○○
  投保，保險費亦均由其繳納，因乙○○未盡撫養義務，其自有
  權利解除契約等語。本院認為：
(一)刑法第210 條之偽造私文書罪，是以無制作權人冒用他人名義
  制作內容不實之私文書為構成要件，而此制作權之權利來源，
  除制作人原即擁有制作權外，亦包括基於制作名義人授權委託
  而於授權範圍內制作（最高法院92年臺上字第2131號判決意旨
  參照）。又保險契約為要保人與保險人所訂立之債權契約，受
  益人之指定亦屬該契約內容之一部分，故僅要保人有與保險人
  合意變更受益人之權，縱使要保人未繳納保險費，實際支出保
  險費之人亦不因之而取得變更契約之權利，故保險費用實際由
  何人繳納，與是否構成偽造私文書罪無涉。
(二)本件國泰人壽萬代福211 終身壽險之要保人為乙○○，除經乙
  ○○到庭證述屬實外，該要保書之要保人欄亦記載為乙○○；
  且經比對觀察該要保書上要保人、被保險人欄「乙○○」之簽
  名，與乙○○親筆書寫之國泰人壽行政中心保戶申訴表申訴人
  欄之簽名，及其歷次於接受警員、檢察官詢問，及本院訊問後
  於筆錄末頁等簽名，其字體形狀、書寫方式均類似，應是出於
  同一人（即乙○○）所書寫，足認本件國泰人壽萬代福211 終
  身壽險為乙○○所投保，被告辯稱為節省保險費而以乙○○名
  義投保，乙○○不知情等語，顯不足採。依此，被告既非本件
  保險契約之要保人，自無變更受益人之權限，其未得權利人乙
  ○○授權，即冒用乙○○之名義，制作內容不實之保險契約內
  容變更申請書之行為，參照前述說明，已構成本條偽造私文書
  罪。
三論罪科刑之依據
(一)被告所為，犯刑法第210 條偽造私文書、第216 條行使偽造私
　文書、第339 條第1 項詐欺取財等罪。偽造署押、盜用印章為
  偽造私文書之階段行為，偽造私文書之低度行為為行使之高度
  行為吸收，均不另論罪。其利用不知情之不詳姓名成年女子於
  保險契約內容變更申請書之申請人簽章欄、要保人簽章欄各書
  寫「乙○○」姓名1 次之行為，及利用不知情之林玉蘭代為辦
  理變更要保人之手續，為偽造署押及偽造私文書之間接正犯。
  另該女子先後2 次書寫乙○○姓名之行為，均於同一時間、場
  所，依一般社會觀念言，此數次行為並無時間間斷，事實上有
  不可分離之密接關係，應為一個行為之持續動作，屬接續犯。
  又行使偽造私文書行為與詐欺取財行為有原因、結果或方法、
  目的之牽連關係，依牽連犯之規定從一重以行使偽造私文書罪
  處斷。被告於行為時為80歲以上之人，依刑法第18條第3 項之
  規定，減輕其刑。
(二)證人乙○○雖於本院審理時證稱：本件國泰人壽萬代福211 終
  身壽險之保險費均由其繳納，開始時（即79年9 月17日以後）
  由收費員至臺北市○○路127 巷11弄21號3 樓向其收取，至83
  年或84年間，因丙○任職於國泰人壽，保險費由其代為繳納較
  便宜，故乙○○與簡吳蕊之保險費均改由丙○代繳，每年過年
  領到年終獎金時，丙○即會向其請領款項（本院94年3 月16日
  審理筆錄第5 頁）。91年1 月搬離與被告共同生活之臺北市○
  ○路○ 段35巷5 弄30號3 樓後，因工作忙碌，忽略了繳納保險
  費的事。..... 其薪水均交給簡吳蕊全權處理，保險費亦由簡
  吳蕊繳納，但簡吳蕊有時手頭不方便，可能沒有繳，丙○過年
  時會與其核算。..... 不確定簡吳蕊是否每一期都有將保險費
  交給丙○，丙○在86年、87年過年有算過一、二次（同日筆錄
  第7 頁）等語。然證人丙○於本院審理時，除否認其曾向乙○
  ○拿過保險費外（同日筆錄第9 頁），並證稱：因為乙○○家
  常常沒人在，所以把保險費的繳納轉到其所在之區域收費員收
  取。..... 代繳保險費後，都跟被告收取（同日筆錄第9 頁）
  。一直到解約前四年開始，被告才沒有給付其所代繳之保險費
  ，被告與簡吳蕊都曾經給付其保險費，簡吳蕊有時同時給付乙
  ○○與簡吳蕊之保險費，有時只給一份，不知道是誰給簡吳蕊
  的錢等語。由此觀之，因被告與簡吳蕊、乙○○於91年1 月之
  前均共同生活一處，實難釐清被告與簡吳蕊間之財物管理方式
  ，惟應可認定被告因有經常交付本件保險費予丙○之事實，主
  觀上認為保險費均為其繳納，而有權變更要保人並解除契約，
  領取解約金。
(三)本院審酌被告年事已高，其子乙○○未盡撫養之責（亦經乙○
  ○到庭證述屬實），主觀上誤認其有權處分本件保險契約等動
  機，但所得利益尚非微薄等一切情狀，量處如主文所示之刑，
  並諭知易科罰金之折算標準。又被告前未曾受有期徒刑以上刑
  之宣告，有臺灣高等法院被告全國前案紀錄表1 份存卷可證，
  經此起訴審判，應無再犯之虞，本院認為對其宣告之刑，以暫
  不執行為適當，併為緩刑之諭知。
(三)未扣案之變更申請書為供被告偽造私文書及行使偽造私文書所
  用之物，已經被告行使而提出於國泰人壽，非屬被告所有，雖
  不得諭知沒收，惟其上申請人欄及要保人欄內之「乙○○」署
  押，不問屬於犯人與否，依刑法第219條規定沒收之。
四適用之法條：刑事訴訟法第299 條第1項前段，刑法第210條、
　第216條、339條第1項、第55條、第18條第3項、第74條第1 款
  、第219條，罰金罰鍰提高標準條例第1條前段、第2條。
本案經檢察官蘇維達到庭執行職務
中　　華　　民　　國　　94　　年　　3 　　月　　30　　日
　　　　　　　　　刑事第十五庭  審判長法  官  周祖民
                                      法  官  黃雅君
                                      法  官  邱蓮華
以上正本證明與原本無異。
如不服本判決，應於判決送達後10日內，向本院提出上訴狀。
                                      書記官  王黎輝
中　　華　　民　　國　　94　　年　　3　　月　　 31　　日
附錄論罪科刑法條
刑法第210條
偽造、變造私文書，足以生損害於公眾或他人者，處五年以下有
期徒刑。
刑法第216條
行使第二百十條至第二百十五條之文書者，依偽造、變造文書或
登載不實事項或使登載不實事項之規定處斷。
刑法第339條第1項
意圖為自己或第三人不法之所有，以詐術使人將本人或第三人之
物交付者，處五年以下有期徒刑、拘役或科、或併科一千元以下
罰金。
